最高法院民事判決　　　　　　　　　　　　　　　八十七年度台上字第二○二九號
　　上 訴 人　鍾清繁
　　被上訴人　謝華山
右當事人間請求返還借款事件，上訴人對於中華民國八十六年八月二十五日臺灣高等
法院高雄分院第二審判決（八十六年度上字第一七○號），提起上訴，本院判決如左
：
    主  文
原判決關於(一)駁回上訴人對於命其於被上訴人對第一審共同被告王怡婷、王人俊、王
人信及王梁秋香財產強制執行無效果時，對被上訴人為給付，及給付被上訴人新臺幣
玖萬捌仟伍佰伍拾壹元及利息部分之上訴，(二)命上訴人就保證債務再按週年利率百分
之九計付利息部分，暨各該訴訟費用部分廢棄，發回臺灣高等法院高雄分院。
其他上訴駁回。
第三審訴訟費用，關於駁回其他上訴部分，由上訴人負擔。
    理  由
本件被上訴人主張：已故訴外人王成基生前與上訴人合夥在大陸地區投資設廠，欠缺
資金，乃於民國八十三年二、三月間向伊借款新臺幣（以下同）二百五十萬元，伊已
分次交付完畢。王成基於同年三月一日邀上訴人為保證人，簽立借據與伊收執，惟同
年九月三十日清償期屆至時，無法清償，致伊須以月利百分之一點八向他人週轉，乃
約定利息由原來之銀行利率改按月利百分之一點八計付。嗣上訴人清償其中四十萬元
，王成基亦清償四十萬元，尚欠一百七十萬元及自八十四年十一月一日起之利息未付
，而王成基於八十五年一月十五日去世。又上訴人曾於八十二年八月十三日收取伊交
付之美金四萬五千元及新臺幣十七萬元，於同年十月三日表示其中美金五千元及新臺
幣七萬元，折算為新臺幣二十萬五千元，以其個人名義借用，一個月後清償，其後亦
僅清償部分，尚欠十三萬八千五百五十一元未償。另上訴人向伊購買砂光機一台，價
款二十萬元亦未給付等情，求為命上訴人於伊對第一審共同被告即王成基繼承人之王
怡婷、王人俊、王人信及王梁秋香（以下稱王怡婷等四人）財產強制執行無效果時，
給付伊一百七十萬元及自八十四年十一月一日起至清償日止，按週年利率百分之二十
計算之利息，並給付伊二十九萬八千五百五十一元及其法定遲延利息之判決（關於被
上訴人請求上訴人返還借款超過九萬八千五百五十一元及其利息部分，經第一審判決
敗訴，未聲明不服）。
上訴人則以：被上訴人未證明對主債務人王怡婷等四人強制執行已無效果，遽請求伊
代償，欠缺保護之必要。又王成基於八十三年三月一日始簽立借據，被上訴人前於八
十三年二月七日交予王成基之一百萬元，應不在伊保證範圍內；另由訴外人崎木企業
有限公司（以下稱崎木公司）帳戶匯至訴外人塘頭企業股份有限公司（以下稱塘頭公
司）之美金五萬五千四百四十七元四角四分，係崎木公司與塘頭公司間之借款，亦不
在伊保證之範圍。至於砂光機則係伊向訴外人吳鴻昌所購，與被上訴人無關等語，資
為抗辯。
原審審理結果，以：被上訴人主張王成基於八十三年三月一日邀上訴人為保證人，簽
立借款二百五十萬元之借據予伊收執，伊於同日匯款美金五萬五千四百四十七元四角
四分至香港王成基經營之塘頭公司帳戶。王成基於同年九月十三日及十八日各匯款二
十萬元予伊，同年十月二十日復由訴外人周世榮匯款四十萬元予伊，以清償上開借款
。上訴人亦曾於八十五年二月二十八日向伊表示同年三月份先還款五十萬元，為王成
基擔保之欠款，會負責到底，惟屆期並未清償，而王成基於八十五年一月十五日病逝
，由王怡婷等四人繼承，伊向王怡婷等四人請求返還剩餘借款一百七十萬元未果。又
上訴人於八十二年十月三日自伊收取美金五千元，新臺幣七萬元，折算新臺幣為二十
萬五千元；另向伊買受一台砂光機，於八十四年簽立借款貨款證明與伊，上載：「一
九九五年（按即民國八十四年）四月三日前欠謝華山NT$138,551，另購買一台砂光機
NT$200,000，合計：338,551 」等字樣，伊已將砂光機委由吳鴻昌運交上訴人等情，
已據提出匯款委託書、取款憑條、匯出匯款申請書、留底聯、收據、傳真資料、借據
、上訴人函、借款暨貨款證明附卷為證，並有被上訴人設於高雄區中小企業銀行00
00000000000號活期存款帳戶匯款匯入明細表足按。上訴人對於各該證據
之真正不爭執，唯以前揭情詞置辯。查王成基出具之借據記載：茲向謝華山先生借新
臺幣貳佰伍拾萬元整等語，上訴人於八十五年八月十五日答辯狀亦自承：系爭二百五
十萬元借款之主債務人係王成基云云，足證系爭二百五十萬元係王成基向被上訴人借
貸無訛。被上訴人業已交付該款項與王成基，王成基依約繳息至八十四年十月始止，
則據第一審共同被告王梁秋香陳述明確。上訴人曾於八十五年二月二十八日致函被上
訴人，表示將於八十五年三月份還款五十萬元，對於王成基欠款，會負責到底等語，
該函所指擔保之欠款即系爭二百五十萬元借款，為上訴人所不否認；且上訴人亦不否
認曾於八十三年十月二十三日代王成基清償四十萬元，王成基亦於八十三年九月十三
日及十八日各電匯清償二十萬元。苟被上訴人未依借據所示交付二百五十萬元予王成
基收受，上訴人豈會致函被上訴人表明願負責到底﹖又豈有代王成基清償部分借款之
理﹖王成基又何以甘願返還部分借款﹖參酌被上訴人於八十三年三月一日以崎木公司
名義，匯款美金五萬五千四百四十七元四角四分（折合新臺幣為一百四十七萬零四百
六十六元）至香港王成基經營之塘頭公司帳戶之事實，益徵被上訴人確將借款二百五
十萬元交付王成基收受無訛。上訴人辯稱：被上訴人未將二百五十萬元交付王成基收
受云云，尚無足採。上訴人既於八十三年十月二十三日代王成基清償四十萬元，王成
基亦於八十三年九月十三日及十八日分別電匯二十萬元以清償借款，足證系爭二百五
十萬元借款至遲應於八十三年九月十三日到期。上訴人辯稱：上開借款未約定清償期
云云，亦無可採。被上訴人與王成基僅係一般朋友，為上訴人所不否認，商借二百五
十萬元鉅款，就利息、利率有所約定，乃人情之常，第一審共同被告王梁秋香亦陳稱
：借款時曾約定利息，利率依照銀行利率計算等語，證人陳國明且證稱：曾代王成基
繳付利息予被上訴人等語詳確，堪認系爭二百五十萬元借款於借款之初即約定按銀行
利率計息。王梁秋香復陳稱：八十三年九月三十日屆期後，王成基無法清償，致被上
訴人須以月利百分之一點八向他人調借款項週轉，王成基及上訴人應被上訴人要求，
同意改以月利百分之一點八計息等語，被上訴人主張上訴人應依年息百分之二十給付
遲延利息，自非無據。上訴人雖辯稱：除被上訴人所不否認已清償八十萬元外，尚由
王成基以其妻妹洪梁玉如名義匯款四十萬元予被上訴人，清償借款，其妻王梁秋香亦
曾清償部分借款云云，然為被上訴人所否認，王梁秋香亦陳稱：除八十萬元外，王成
基及伊均未再清償。而被上訴人帳戶內並無洪梁玉如匯入四十萬元之記載，上訴人復
未能舉證以實其說，此部分抗辯，即乏依據。按保證人於債權人未就主債務人之財產
強制執行而無效果前，對於債權人得拒絕清償，民法第七百四十五條定有明文，此即
所謂保證人之「先訴抗辯權」。被上訴人提起本件訴訟，係請求上訴人於主債務人王
怡婷等四人財產經強制執行無效果時給付之，核與保證人之「先訴抗辯權」並無不符
。上訴人辯解，被上訴人未證明對王怡婷等四人經強制執行已無效果，遽請求伊代償
，無保護之必要云云，尚無可採。從而，被上訴人本於保證之法律關係，請求於對王
怡婷等四人財產強制執行無效果時，由上訴人給付一百七十萬元，及自八十四年十一
月一日起至清償日止，按週年利率百分之二十計算利息，即無不合。至於上訴人於八
十二年八月十三日收取被上訴人交付之美金四萬五千元及新臺幣十七萬元，於同年十
月三日表示其中美金五千元及新台幣七萬元，折算為新臺幣二十萬五千元，由其以個
人名義向被上訴人貸借，一個月後全數清償，惟屆期僅清償一部，至八十四年四月三
日尚積欠十三萬八千五百五十一元等事實，業據被上訴人提出借款暨貨款證明、收據
及傳真資料函為證。上訴人雖否認收受上開借款，惟自承於八十五年八月二十七日透
過其父鍾冉興向被上訴人清償四萬元，並有收據可證，足認被上訴人確將二十萬五千
元借款交付上訴人收受。扣除最後清償之四萬元，上訴人尚欠九萬八千五百五十一元
未償。被上訴人請求上訴人如數給付及於清償期屆至後加付法定遲延利息，尚無不合
。關於被上訴人主張上訴人於八十四年二月間向伊購買砂光機一台，價款二十萬元，
已將該砂光機交付上訴人等情，核與上訴人自承與被上訴人口頭約定購買砂光機，由
訴外人吳鴻昌運交等情相符。上訴人雖因砂光機由吳鴻昌運交，而辯稱係向吳鴻昌購
買云云。然查買賣契約之成立端視當事人間買賣標的及價金之約定是否合致，與何人
運送買賣標的物無涉。上訴人既不否認與被上訴人間就上開買賣標的物及價金已意思
合致，其因買賣標的物由他人運送，而辯稱係與他人成立買賣契約，洵無足採。上訴
人迄八十四年四月三日仍未交付價金，始應被上訴人要求簽立借款暨貨款證明，載明
：另購買一台砂光機二十萬元等語，有該借款暨貨款證明為據，復為上訴人所不否認
，亦堪佐證。被上訴人主張：上訴人向伊購買砂光機一台，價金二十萬元等情，應屬
實在。其本諸消費借貸物返還請求權及買賣價金請求權，請求上訴人給付二十九萬八
千五百五十一元及加付法定遲延利息，亦無不合，為其心證之所由得。因而將第一審
所為判決，關於命上訴人於被上訴人對王怡婷等四人財產強制執行無效果時，給付被
上訴人一百七十萬元及自八十四年十一月一日起至清償日止，按週年利率百分之十一
計算之利息，並給付被上訴人二十九萬八千五百五十一元及加付法定遲延利息部分，
判予維持，駁回上訴人之上訴；關於駁回被上訴人就一百七十萬元部分超過上開利率
之利息請求部分，予以廢棄，改判上訴人應再按週年利率百分之九計付利息。
關於廢棄部分（即原判決關於(一)駁回上訴人對於命其於被上訴人對王怡婷等四人之財
產強制執行無效果時，對被上訴人為給付，並給付被上訴人九萬八千五百五十一元及
利息部分之上訴，(二)命上訴人就保證債務再按週年利率百分之九計付利息部分）：
查原審判命上訴人就系爭二百五十萬元借款清償餘額及其利息負保證責任，部分係以
主債務人王成基之配偶王梁秋香之陳述為證據。惟上訴人曾抗辯：王梁秋香所為不利
於伊之陳述係遭被上訴人不當壓迫而為之不實陳述，不能採為判決之基礎等語，並提
出電話錄音及其譯文為證（見原審卷六八頁反面、六九頁正面、七○頁及卷附錄音帶
）。原審未說明上訴人上開答辯及舉證不能採信之理由，即為不利上訴人之判斷，其
判決理由尚有不備。又上訴人就其借款餘額九萬八千五百五十一元於原審亦抗辯：已
於八十四年六月二十四日以「許晚花」名義自臺北市上海商業儲蓄銀行信義分行匯款
十萬元予被上訴人，以資清償等語（見原審卷九○頁反面）。原審就上訴人上開防禦
方法何以不能採取，並未於判決理由中予以說明，亦有判決理由不備之違法。上訴論
旨，指摘原判決關於命上訴人負保證責任及清償九萬八千五百五十一元借款及利息部
分為不當，求予廢棄，非無理由。
關於駁回上訴部分（即原判決關於駁回上訴人對於命其清償貨款及利息之上訴部分）
：
原判決此部分認事用法，經核於法並無違誤。上訴論旨，聲明廢棄該部分原判決，不
能認為有理由。
據上論結，本件上訴一部為有理由，一部為無理由。依民事訴訟法第四百七十七條第
一項、第四百七十八條第一項、第四百八十一條、第四百四十九條第一項、第七十八
條，判決如主文。
中      華      民      國    八十七    年      八      月    二十八    日
                              最高法院民事第五庭
                                  審判長法官  吳  啟  賓
                                        法官  洪  根  樹
                                        法官  謝  正  勝
                                        法官  劉  福  來
                                        法官  黃  熙  嫣
      右正本證明與原本無異
                                              書  記  官
中      華      民      國    八十七    年      九      月     十五     日
